臺灣士林地方法院刑事判決　　　　　　　 96年度訴字第567號
公　訴　人　臺灣士林地方法院檢察署檢察官
被　　　告　乙○○
選任辯護人　陳淑真律師
上列被告因違反山坡地保育利用條例案件，經檢察官提起公訴（
96年度偵字第5956號），本院判決如下：
    主  文
乙○○共同在公有山坡地內，擅自修建道路，處有期徒刑捌月，
減為有期徒刑肆月，如易科罰金，以銀元參佰元即新臺幣玖佰元
折算壹日。
    事  實
一、乙○○於民國94年8 月間，就其位於臺北市○○區○○路1
    段60巷12號住處前庭院整修工程，由丙○○（臺灣士林地方
    法院檢察署檢察官為緩起訴處分）承攬，為便利載土卡車進
    入以降低工程費用，渠等明知上開乙○○住處旁之臺北市○
    ○區○○段重劃1 小段87地號係國有山坡地（該土地係行政
    院於84年11月29日以臺84農42282 號函核定，臺北市政府於
    84 年12 月8 日以84府建五字第84087387號公告為適用「山
    坡地保育利用條例」之山坡地，由公務人員住宅及福利委員
    會代為管理），竟共同基於犯意聯絡，未經土地管理機關之
    同意，於94年8 月10日，由丙○○雇用不知情之工人駕駛挖
    土機在上開山坡地開挖整地，施作便道，面積約200 平方公
    尺。
二、案經臺北市政府告發及臺北市政府警察局士林分局移送臺灣
    士林地方法院檢察署檢察官偵查起訴。
    理  由
一、訊據被告乙○○固坦承將其上開住處之庭院整修工程交由丙
    ○○承攬，惟堅決否認有違反山坡地保育利用條例之犯行，
    辯稱：其僅就自宅附近道路實況告訴丙○○，並未有任何指
    示或同意丙○○可就上開87地號土地施作便道等語。經查：
（一）被告乙○○於94年8 月間將其上開住處之庭院整修工程交
      由丙○○承攬；嗣丙○○於同年月10日雇用不知情之工人
      駕駛挖土機在上開87地號國有土地施作便道，面積約200
      平方公尺等情，業據被告坦承，核與證人丙○○、公務人
      員住宅及福利委員會承辦人甲○○、於94年8 月19日到現
      場會勘之台北市政府建設局技士丁○○所述相符，並有裝
      修工程合約書1 份、94年7 月29日、8 月2 日估價單各1
      紙、現場照片18張、台北市政府建設局會勘紀錄表1 份、
      財政部國有財產局臺灣北區辦事處95年4 月7 日台財產北
      改字第0950012602號函1 份附卷可稽。而上開國有土地係
      行政院於84年11月29日以臺84農42282 號函核定，臺北市
      政府於84年12月8 日以84府建五字第84087387號公告為適
      用「山坡地保育利用條例」之山坡地，亦有台北市政府台
      北市山坡地範圍劃定成果報告1 份附卷可參。
（二）證人丙○○於本院審理時明確證稱：其於施工前一天（94
      年8 月9 日）曾應被告要求，寄一封附有工程進度表的電
      子郵件給被告，其與被告於施工前就討論過施作便道事宜
      （見本院審判筆錄）。而參酌證人丙○○所提之上開工程
      進度表，其項目欄所載之回填土方工程，包括施工道路鋪
      設（預定施工進度為8 月9 日至12日）及地坪土方回填（
      預定施工進度為8 月26日至31日），其中之施工道路鋪設
      ，即係於上開87地號土地施作便道，足見被告與丙○○於
      施工前即已談妥施作便道事宜。被告辯稱並未同意云云，
      並不可採。
（三）證人丙○○於本院審理時復證稱：施作便道是為了便於載
      運土方作庭院的坡道處理，以降低工程費用等語（見本院
      審判筆錄）。而參酌證人丙○○所提日期分別為94年7 月
      29 日 及94年8 月2 日估計單各一份，工程費用確由新台
      幣（下同）90萬元降為59萬5 千元，並於第二份估價單內
      增加「凹陷地面覆土填平作坡道處理」之工程；證人丙○
      ○亦於審理時解釋是因為原先施作之南方松地板費用較高
      ，為節省成本才減少南方松使用的數量，改以土方填平凹
      陷地面。是以證人丙○○證稱為降低工程費用、便於載運
      土方才施作便道等語，應屬實在，可以採信。被告雖辯稱
      其自始即告知工程預算只有60萬元，丙○○如何施工非其
      可置喙；且施作便道對丙○○有利，其並無動機觸法等語
      。惟訊據被告坦承庭院整修工程確因縮減南方松木地板的
      面積而將工程預算降到59萬元，可見工程預算數額的多寡
      為其所在意。然證人丙○○證稱：依變更後的工程，如不
      施作便道載運覆土，工程費用反而會超過90萬元等語（見
      審判筆錄）。如此一來，反而與被告控制工程預算於60萬
      元內的本意有違。因此被告辯稱其不管丙○○如何施工及
      並無動機云云，應與常情有違，不可採信。反而是，證人
      丙○○證稱於施工前曾與被告討論且詳細向被告解說施作
      便道事宜等語，較為可採。
（四）綜上所述，本件事證明確，被告犯行堪予認定。
二、被告行為後，刑法部分條文業於94年1 月7 日修正，同年2
    月2 日公布，並於95年7 月1 日施行，修正後即現行刑法第
    2 條第1 項規定：「行為後法律有變更者，適用行為時之法
    律，但行為後之法律有利於行為人者，適用最有利於行為人
    之法律。」上開規定乃與刑法第1 條罪刑法定主義契合，而
    貫徹法律禁止溯及既往原則，係規範行為後法律變更所生新
    舊法律比較適用之準據法，是刑法第2 條本身雖經修正，但
    刑法第2 條既屬適用法律之準據法，本身尚無比較新舊法之
    問題，應一律適用裁判時即修正後刑法第2 條規定以決定適
    用之刑罰法律，合先敘明。查刑法第28條原規定：「二人以
    上共同『實施』犯罪之行為者，皆為共同正犯。」新法修正
    為：「二人以上共同『實行』犯罪之行為者，皆為共同正犯
    。」將舊法之實施修正為「實行」。原「實施」之概念，包
    含陰謀、預備、著手及實行等階段之行為，修正後僅共同實
    行犯罪行為始成立共同正犯，是新法共同正犯之範圍已限縮
    ，排除陰謀犯、預備犯之共同正犯。新舊法就共同正犯之範
    圍既因此而有變動，自屬犯罪後法律有變更，經比較新舊法
    結果，以修正後之規定對被告較為有利（最高法院96年度臺
    上字第934 號判決參照）。
三、核被告所為，係違反山坡地保育利用條例第10條之規定，而
    犯同條例第34條第1 項之罪。被告與丙○○有犯意聯絡及行
    為分擔，應依刑法第28條之規定，論以共同正犯。其利用不
    知情之工人駕駛挖土機施作便道，為間接正犯。爰審酌被告
    身為業主，雖將庭園整修工程交由他人承攬，惟彼此間既有
    犯意聯絡，自應就違反山坡地保育利用條例之犯行負擔罪責
    ，然本件被告僅施工一日，經土地管理機關承辦人制止後即
    停止施工，事後遭開挖之土地已完成植生覆蓋等情，分別據
    證人丁○○、甲○○證述在卷，違反情節尚屬輕微及被告素
    行、智識程度、犯後態度等一切情狀，量處如主文所示之刑
    。又因被告犯罪在96年4 月24日以前，依中華民國96年罪犯
    減刑條例第2 條第1 項第3 款，應將其宣告刑減二分之一，
    爰為減刑如主文所示，並依同條例第9 條之規定，併諭知易
    科罰金之折算標準。末查被告行為時修正前刑法第41條第1
    項前段規定：「犯最重本刑為5 年以下有期徒刑以下之刑之
    罪，而受6 個月以下有期徒刑或拘役之宣告，因身體、教育
    、職業、家庭之關係或其他正當事由，執行顯有困難者，得
    以1 元以上3 元以下折算1 日，易科罰金。」。又被告行為
    時之易科罰金折算標準，95年5 月17日修正公布刪除前罰金
    罰鍰提高標準條例第2 條規定，就其原定數額提高為100 倍
    折算1 日，則本件被告唐振雄行為時之易科罰金折算標準，
    應以銀元300 元折算1 日，經折算為新臺幣後，應以新臺幣
    900 元折算1 日。修正後刑法第41條第1 項前段則規定：「
    犯最重本刑為5 年以下有期徒刑以下之刑之罪，而受6 個月
    以下有期徒刑或拘役之宣告者，得以新臺幣1 千元、2 千元
    或3千 元折算1 日，易科罰金。」。經比較修正前後之易科
    罰金折算標準，以修正前刑法之規定，較有利於被告，故本
    件爰依刑法第2 條第1 項前段，適用修正前刑法第41條第1
    項前段及修正刪除前罰金罰鍰提高標準條例第2 條，諭知易
    科罰金之折算標準。
三、依刑事訴訟法第299 條第1 項前段，山坡地保育利用條例第
    34條第1 項，刑法第2 條第1 項、第11條前段、第28條、修
    正前刑法第41條第1 項前段，修正前罰金罰鍰提高標準條例
    第2 條，現行法規所定貨幣單位折算新臺幣條例第2 條，中
    華民國96年罪犯減刑條例第2 條第1 項第3 款、第7 條、第
    9 條，判決如主文。
本案經檢察官蔡啟文到庭執行職務
中　　華　　民　　國　　96　　年　　10　　月　　11　　日
                  刑事第四庭審判長法  官  趙文卿
                                  法  官  古振暉
                                  法  官  劉秉鑫
以上正本證明與原本無異。
如不服本判決，應於收受送達後10日內向本院提出上訴書狀，其
未敘述上訴之理由者並得於提起上訴後20日內向本院補提理由書
（均須按他造當事人之人數附繕本）。
                            書記官  吳尚文
中　　華　　民　　國　　96　　年　　10　　月　　11　　日
論罪科刑法條
山坡地保育利用條例第9條
在山坡地為下列經營或使用，其土地之經營人、使用人或所有人
，於其經營或使用範圍內，應實施水土保持之處理與維護︰一宜
農、牧地之經營或使用。
二  宜林地之經營、使用或採伐。
三  水庫或道路之修建或養護。
四  探礦、採礦、採取土石、堆積土石或設置有關附屬設施。
五  建築用地之開發。
六  公園、森林遊樂區、遊憩用地、運動場地或軍事訓練場之開
    發或經營。
七  墳墓用地之開發或經營。
八  廢棄物之處理。
九  其他山坡地之開發或利用。
山坡地保育利用條例第10條
在公有或他人山坡地內，不得擅自墾殖、占用或從事前條第 1 款
至第9 款之開發、經營或使用。
山坡地保育利用條例第34條第1項
違反第 10 條規定者，處 6 月以上 5 年以下有期徒刑，得併科
新台幣 60 萬元以下罰金。
